【裁判字號】    91,訴,4979
【裁判日期】    921029
【裁判案由】    建築法
【裁判全文】
臺北高等行政法院判決                            九十一年度訴字第四九七九號
                              .
    原      告  甲○○
    被      告  臺北縣政府
    代  表  人  蘇貞昌縣長）.
    訴訟代理人  乙○○
右當事人間因建築法事件，原告不服內政部中華民國九十一年十月七日台內訴字第０
九一０００六０二三號訴願決定，提起行政訴訟。本院判決如左：
    主  文
原告之訴駁回。
訴訟費用由原告負擔。
    事  實
一、事實概要：原告使用坐落台北縣板橋市○○路○段正泰三巷三號一樓建築物，領
    有被告所屬工務局核發之七十四使字第六四五號使用執照，原核准用途為「店舖
    、集合住宅」，經被告所屬工務局及教育局人員於九十一年四月十九日赴現場稽
    查，發現原告未經立案，擅自變更使用開設「松柏補習班」，被告以九十一年五
    月三日北府工使字第０九一０二０九０八五號函知原告立即停止使用，否則將依
    建築法相關規定處理，嗣被告於九十一年五月二十三日及九十一年六月十日再次
    派員稽查，發現上開建築物仍使用為補習班，被告審認原告違反行為時建築法第
    七十三條後段規定，依同法第九十條第一項規定，以九十一年六月十九日北府工
    使字第０九一０二七八一八六號函檢附同文號處分書裁處原告新臺幣六萬元罰鍰
    ，並勒令停止使用。原告不服，提起訴願，遭決定駁回，遂提起本件行政訴訟。
二、兩造聲明：
    (一)原告聲明：訴願決定及原處分均撤銷。
    (二)被告聲明：駁回原告之訴。
三、兩造之爭點：被告依建築法第七十三條、第九十條規定課處原告罰鍰並勒令停止
    使用，有無理由？
    (一)原告主張之理由：
      1.原告承租系爭建築物設立松柏補習班，業已依規定向消防單位申請消防檢查
        ，且備齊申請證件。
      2.被告於九十一年五月二十三日及六月十日兩次會勘，經目的事業主管機關（
        教育局）機關認定為補習班後，原告即遵照指示停止使用，並拆除戶外招牌
        ，無奈卻仍接獲處分書，實難甘服。且原告僅接獲九十一年六月十九日北府
        工使字第０九一０二七八一八六號處分書，之前並無任何函催。
    (二)被告主張之理由：
      1.查本件原告使用之上開建築物，領有被告所屬建設局核發之七十四使字第六
        四五號使用執照，其原核准用途為「店鋪、集合住宅」，該址前經被告於九
        十一年四月十九日稽查，發現該址未經許可擅自將原核准用途為「店鋪、集
        合住宅」（屬建築物使用分類之Ｇ類三組、Ｈ類二組）變更使用為「補習班
        」（屬建築物使用分類之Ｄ類五組），被告以九十一年五月三日北府工使字
        第０九一０二０九０八五號函知原告立即停止使用，否則將依建築法相關規
        定處理。被告再經所屬教育局及工務局於九十一年五月二十三日及同年六月
        十日前往現場稽查，經目的事業主管機關（被告所屬教育局）仍認定為「補
        習班」使用，違規情事並未改善，被告遂以九十一年六月十九日北府工使字
        第０九一０二七八一八六號函，以上開建築物使用人即原告違反建築法第七
        十三條後段爰依同法第九十條第一項規定，處分原告新台幣六萬元罰鍰並勒
        令停止使用。
      2.按行為時建築法第七十三條後段及同法第九十條第一項，建築物經領得變更
        使用執照前，依法不得變更其使用用途，上開建築物經被告所屬教有局及工
        務局於九十一年六月十日派員現場複查，違規情事仍未改善，被告以使用人
        即原告違反建築法第七十三條後段規定，爰依同法第九十條第一項規定，處
        分原告新台幣六萬元罰鍰並勒令停止使用，依法並無違誤。且被告依法行政
        ，並無須告知，更何況被告多次現場稽查及發文函請原告立即停止使用，原
        告仍不改善而繼續使用經營補習班，原告所辯實不足採。
    理  由
一、按建築物非經領得變更使用執照，不得變更其使用；如違反第七十三條後段規定
    擅自變更使用者，處建築物所有權人或使用人新台幣六萬元以上三十萬元以下罰
    鍰，並勒令停止使用，行為時建築法第七十三條後段及第九十條第一項前段分別
    定有明文。又集合住宅屬建築物使用分類之住宿類（Ｈ類二組），為供特定人長
    期住宿之場所；店舖屬建築物使用分類之辦公服務類（Ｇ類三組），為供一般門
    診、零售、日常服務之場所；補習班則屬建築物使用分類之休閒服務類（Ｄ類五
    組），為供短期職業訓練、各類補習教育及課業輔導之教學場所，分屬不同之使
    用分類，行為時建築法第七十三條執行要點附表一亦有明定。
二、經查，本件原告使用之坐落台北縣板橋市○○路○段正泰三巷三號一樓建築物，
    領有台北縣政府工務局核發之七十四使字第六四五號使用執照，原核准用途為「
    店舖、集合住宅」 (屬建築物使用分類Ｇ類三組、Ｈ類二組 )，經被告所屬工務
    局及教育局人員於九十一年四月十九日前往該址稽查時，發現原告擅自變更使用
    該建築物開設「松柏補習班」（屬建築物使用分類之Ｄ類五組），遂以九十一年
    五月三日北府工使字第０九一０二０九０八五號函知原告停止使用，否則將依建
    築法相關規定處理，嗣被告所屬工務局會同教育局人員先後於九十一年五月二十
    三日及九十一年六月十日前往稽查，發現上開建築物仍擅自違規使用為補習班等
    情，有使用執照存根、台北縣政府工務局會勘紀錄表一紙、台北縣教育局辦理未
    立案補習班現場紀錄表三紙、台北縣建築物公共安全之構造及設備檢 (複)查紀
    錄表二紙及被告上開函附卷可證，並為原告所不爭，自堪信為真實。故被告審認
    原告未經核准領得變更使用執照，擅自將上開建物由店舖、集合住宅用途，變更
    經營補習班使用，違反行為時建築法第七十三條後段規定，依同法第九十條第一
    項前段規定處使用人即原告罰鍰六萬元，並勒令停止使用，揆諸首揭規定，並無
    不合。
三、原告起訴雖主張：被告於九十一年五月二十三日及六月十日兩次現場會勘，經教
    育局人員認定為補習班後，原告即遵照指示停止使用，並拆除戶外招牌，卻仍接
    獲處分書，實難甘服；且原告除接獲該裁罰之處分書外，之前並未接獲被告任何
    函催云云。惟查，行為時建築法第九十條第一項規定，違反第七十三條後段規定
    擅自變更使用者，處建築物所有權人或使用人新台幣六萬元以上三十萬元以下罰
    鍰，並勒令停止使用；得以補辦手續者，令其限期補辦手續。是建築物使用人或
    所有權人倘有違反建築法第七十三條後段規定之情事，主管機關即可依上開規定
    予以裁罰，依法尚無須先通知補辦手續而未補辦者，始得為之。準此，被告既有
    前開擅自變更使用建築物之違規事實，不論原告有無接獲被告所為前開命其停止
    違規使用之通知函，或原告是否於被告九十一年六月十日會勘後，即已停業，均
    無礙其上開違規事實之成立，被告即得依前揭建築法規定予以裁罰，原告上開主
    張，核無足採。
四、綜上所述，原告未經領得變更使用執照而擅自變更建築物之使用，被告以行為時
    建築法第九十條第一項前段之規定，處原告罰鍰六萬元，並勒令停止使用，並無
    違誤，訴願決定予以維持，亦無不合，原告仍執前詞，訴請撤銷原處分與訴願決
    定，為無理由，應予駁回。
據上論結，本件原告之訴為無理由，爰依行政訴訟法第九十八條第三項前段，判決如
主文。
中      華      民      國    九十二    年      十      月    二十九    日
                        臺 北 高 等 行 政 法 院   第 二 庭
                                           審 判 長 法  官  徐瑞晃
                                                    法  官  吳慧娟
                                                    法  官  蕭惠芳
右為正本係照原本作成。
如不服本判決，應於送達後二十日內，向本院提出上訴狀並表明上訴理由，如於本判
決宣示後送達前提起上訴者，應於判決送達後二十日內補提上訴理由書（須按他造人
數附繕本）。
中      華      民      國    九十二    年      十      月    三十一    日
                                                    書記官  李淑貞


司法院資訊處製作；財團法人民間司法改革基金會備份。
